臺灣臺南地方法院民事判決
110年度簡上字第119號
上  訴  人  李澤杰  
訴訟代理人  王朝揚律師
被  上訴人  吳正綱  
上列當事人間請求確認本票債權不存在事件，上訴人對於民國11
0年3月30日本院臺南簡易庭109年度南簡字第1074號第一審簡易
判決，提起上訴，經本院於民國110年9月22日言詞辯論終結，判
決如下：
    主      文
上訴駁回。
第二審訴訟費用由上訴人負擔。 　　
    事實及理由
壹、程序方面：
　　按確認之訴非原告有即受確認判決之法律上利益者，不得提
    起。所謂即受確認判決之法律上利益，係指法律關係之存否
    不明確，原告主觀上認其在法律上之地位有不安之狀態存在
    ，且此種不安之狀態，能以確認判決將之除去者而言。又本
    票執票人，依票據法第123條規定，聲請法院裁定許可對發
    票人強制執行，係屬非訟事件，此項聲請之裁定，及抗告法
    院之裁定，僅依非訟事件程序，以審查強制執行許可與否，
    並無確定實體上法律關係存否之效力，如發票人就票據債務
    之存否有爭執時，應由發票人提起確認之訴，以資解決（最
    高法院52年度台上字第1240號判決、57年度台抗字第76號裁
    定意旨參照）。本件被上訴人執有上訴人所簽發如附表所示
    之本票1紙（以下稱系爭本票），向本院聲請裁定准予強制
    執行，經本院以109年度司票字第1347號裁定准予強制執行
    ，上訴人則否認系爭本票債權存在，則就系爭本票債權存否
    ，上訴人法律上之地位有不安狀態，且上開不安之狀態得以
    確認判決除去，揆諸前揭說明，上訴人提起本件確認之訴，
    有受確認判決之法律上利益，先予敘明。 
貳、實體方面：　　
一、上訴人主張：
　㈠上訴人前於101年間因需錢孔急，陸續向被上訴人借款，由於
    借款當時上訴人收入不穩定，故借款之初即已向被上訴人表
    明因收入不穩定恐暫時無法立即償還，被上訴人於借款之初
    雖慷慨允諾借款，並表示因上訴人經濟拮据暫無庸還款，致
    上訴人誤信以為真，遂自101年3月起陸續向其借款，借款金
    額共新臺幣（下同）80萬元，上訴人於借款後，旋即於借款
    次月起陸續還款，先後已償還87萬3,000元。
　㈡兩造於借款之初未言明或約定利息及還款期限，而上訴人前
    後還款87萬3,000元，已逾借款總額80萬元，故上訴人於104
    年初向被上訴人表明已還款完畢。詎被上訴人經上訴人通知
    已還款完畢後，竟表示尚積欠本息約100餘萬元，並要求上
    訴人繼續還款。然被上訴人就其所稱積欠本息究竟如何計算
    ，始終拒絕透露，雙方因而起爭執，上訴人亦拒絕再次還款
    。然於105年初被上訴人竟以將對上訴人提告並讓上訴人失
    去工作等要脅上訴人，除要求上訴人將積欠之本息於2年内
    還清外，並要求上訴人簽立本票及借據，上訴人因不諳法律
    且又恐失去工作，遂依被上訴人之指示簽立系爭本票及借據
    交被上訴人收執，並在被上訴人要求下陸續還款，惟因上訴
    人既未積欠被上訴人上開借款，且上訴人因甫任新職，經濟
    狀況不佳而無力繼續還款，被上訴人除陸續催款外，更屢威
    脅要前往上訴人工作地點滋事並使上訴人失業，且執系爭本
    票向本院聲請裁定准予強制執行，經本院以109年度司票字
    第1347號裁定准予強制執行在案。
　㈢系爭本票既係上訴人因被上訴人威脅下，為要求上訴人繼續
    清償前所積欠款項所簽立，且實際上上訴人於系爭本票簽發
    時，除未曾再向被上訴人借款外，上訴人前所積欠被上訴人
    之借款，亦早已清償完畢。雖上訴人於被上訴人要脅下簽立
    該面額155萬元之系爭本票，惟系爭本票既係擔保被上訴人
    前借款上訴人之本息所簽發，被上訴人借款之總額僅80萬元
    ，上訴人已清償達87萬3,000元，故系爭本票所擔保之債權
    ，已因上訴人清償而不復存在。
　㈣本件兩造為系爭本票之前後手，並係基於消費借貸契約所簽
    發，則被上訴人自應就借款已交付之事實負舉證責任。又關
    於所借貸之金額，不論係上訴人所主張之80萬元，抑或被上
    訴人所主張之140萬元，均與系爭本票之面額155萬元不符，
    足徵兩造間借款之憑證，顯有記載與事實不符之處。被上訴
    人雖抗辯於101年8月3日除以匯款方式交付10萬元外，另有
    交付20萬元現金給上訴人，於101年9月24日除以匯款方式交
    付20萬元外，另交付40萬元現金給上訴人云云。然上開2筆
    借款數額爭執差額為20萬及40萬元，就一般人而言均屬鉅額
    款項，被上訴人所辯稱係以現金交付，已難令人置信。且上
    開2筆借款當日，除被上訴人所主張以現金交付外，尚有以
    匯款方式給付者，則同一天之款項竟會以不同方式給付，亦
    顯與常情不符。原審就此不察，遽為不利於上訴人之認定，
    殊屬違誤等語。
二、被上訴人抗辯：
　㈠上訴人先後向被上訴人借款，被上訴人交付借款之方式，包
    括於101年3月20日匯款10萬元，於101年8月3日匯款10萬及
    現金交付20萬元，於101年9月24日匯款20萬元及現金交付40
    萬元，於102年2月4日匯款40萬元，總計借款金額為140萬元
    。上訴人迄今已清償被上訴人之金額為87萬3,000元。
　㈡被上訴人並無威脅上訴人或威脅要到上訴人工作地點鬧事，
    上訴人在105年1月17日自行簽發面額155萬元之系爭本票，
    說15萬元是上訴人未如期還款造成被上訴人的困擾自行添加
    的，並非被上訴人要脅。
　㈢101年8月3日及101年9月24日之2筆借款，部分是以匯款方式
    交付，部分是以現金方式交付，此是因為被上訴人不想讓配
    偶知道此筆借款，現金交付之部分被上訴人配偶不知道，這
    樣被上訴人才不會遭到配偶責罵，而現金交付和匯款交付是
    在同一天，所以才就匯款及交付現金的總額寫在同一張借據
    上等語。
三、上訴人於原審起訴請求確認被上訴人執有之系爭本票，對上
    訴人之本票債權不存在。原審對於上訴人之請求，判決確認
    被上訴人持有之系爭本票，於逾527,000元部分，對上訴人
    之本票債權不存在，並駁回上訴人其餘之訴。上訴人不服提
    起上訴，並聲明：㈠原判決關於駁回上訴人第二項之訴部分
    ，暨訴訟費用之裁判均廢棄。㈡上列廢棄部分，確認被上訴
    人所持有系爭本票，對上訴人之票據債權不存在。被上訴人
    則聲明：上訴駁回（被上訴人就其敗訴部分並未上訴，該部
    分業已確定）。
四、不爭執事項：
　㈠被上訴人執有上訴人105年1月17日所簽發、票據號碼493153
    號、票面金額155萬元、到期日107年1月17日之本票一紙，
    經提示未獲付款，被上訴人聲請本院以109年度司票字第134
    7號裁定得為強制執行確定在案。
  ㈡兩造為系爭本票之前後手，原因關係為消費借貸契約。
  ㈢被上訴人為交付上訴人借款於：101年3月20日匯款10萬元、1
    01年8月3日匯款10萬元、101年9月24日匯款20萬元、102年2
    月4日匯款40萬元，共80萬元與上訴人。
  ㈣上訴人對於被上訴人提出借據二紙（見原審卷第51、53頁）
    形式上真正不爭執。
  ㈤被上訴人對於上訴人主張已清償873,000元不爭執（明細如原
    審卷第123至125頁陳報狀）。
五、得心證之理由：
　　本件兩造爭點應在於：㈠被上訴人抗辯其交付上訴人之借款
    ，除上述匯款80萬元以外，另於101年8月3日交付現金20萬
    元、101年9月24日交付現金40萬元是否屬實？㈡上訴人請求
    確認被上訴人持有上訴人所簽發系爭本票，對上訴人之票據
    債權不存在，是否有理由？經查：
  ㈠票據固為無因證券，票據債務人不得以自己與發票人或執票
    人前手間所存在之抗辯事由對抗執票人，惟反面而言，發票
    人得以自己與執票人間所存之抗辯事由對抗執票人（票據法
    第13條本文之反面解釋）。又金錢借貸契約屬要物契約，即
    以物品之交付為契約成立條件，故貸與人如主張借貸契約成
    立且借出達一定金額，應就交付金錢之事實負舉證之責。故
    票據執票人倘主張其執有票據之原因為消費借貸，而經發票
    人否認已取得借款時，執票人對其已交付借款事實，自應負
    舉證責任（最高法院104年度台簡上字第35號判決參照）。
　㈡被上訴人抗辯其除於101年3月20日匯款10萬元、101年8月3日
    匯款10萬元、101年9月24日匯款20萬元、102年2月4日匯款4
    0萬元，共80萬元與上訴人外（即不爭執事項㈢），另於101
    年8月3日交付現金20萬元、101年9月24日交付現金40萬元與
    上訴人等語，然為上訴人所否認，兩造既為系爭本票之直接
    前後手，被上訴人並自陳系爭本票係擔保上訴人之140萬元
    借款，則被上訴人應就其所辯有於101年8月3日交付現金20
    萬元、101年9月24日交付現金40萬元與上訴人一節負舉證之
    責。經查，被上訴人就其前揭抗辯，已提出由上訴人分別於
    101年8月3日、101年9月24日所書立之借據各1紙為證。依上
    訴人於101年8月3日書立之借據記載：「立約人李澤杰與吳
    正綱約定如下：吳正綱於民國壹佰零壹年八月三日，將新臺
    幣叁拾萬元整交付於李澤杰，…，並於壹佰零壹年拾壹月拾
    日，將新臺幣叁拾萬元整匯入吳正綱指定戶頭。」等語（見
    原審卷第51頁，下稱101年8月3日借據），另上訴人於101年
    9月24日書立之借據則記載：「立約人李澤杰與吳正綱約定
    如下：吳正綱於民國壹佰零壹年玖月貳拾肆日，交付新臺幣
    陸拾萬元整給李澤杰，約定李澤杰於民國壹佰零壹年拾貳月
    叁拾壹日，將新臺幣陸拾萬元整匯還給吳正綱。…」等語（
    見原審卷第53頁，下稱101年9月24日借據），而上訴人對被
    上訴人所提出上開借據之形式上真正亦不爭執（不爭執事項
    ㈣）。觀諸上開借據分別係記載被上訴人於101年8月3日將30
    萬元「交付於」上訴人（101年8月3日借據），以及被上訴
    人於101年9月24日「交付」60萬元給上訴人等語，若被上訴
    人如上訴人所主張，於上開二期日僅分別匯款10萬元、20萬
    元給上訴人，而並未另以現金實際交付20萬元、40萬元，則
    兩造之前揭借據理應不會記載被上訴人於101年8月3日、101
    年9月24日各「交付」30萬、60萬元等語，上訴人亦不至於
    會在記載有上開文字之借據上簽名。從而，被上訴人抗辯其
    已將除不爭執事項㈢所示80萬款項匯款給上訴人外，另於101
    年8月3日有交付現金20萬元、101年9月24日有交付現金40萬
    元與上訴人，共計交付140萬元借款與上訴人等語，堪以採
    信。尚不能以兩造就同一日之借款金額，有以匯款、現金不
    同之方式交付，即認被上訴人所述前揭借款交付之方式係有
    違常情而不可採。至上訴人雖另主張：前揭借據上所載之交
    付金額，事實上是連同先前之借款及當時借款期間內預測可
    能的獲利云云（見本院卷第83頁），然觀諸上開借據內，均
    無關於上訴人就借得款項如有獲利應如何處理等記載，且如
    為上訴人日後獲利始應交付給被上訴人之分紅，當無於書立
    借款時即記載被上訴人「交付」該筆款項於上訴人之必要，
    故上訴人此部分主張亦非可採。
　㈢兩造間之本件借款並無利息之約定，上訴人之清償均抵充本
    金等情，業經被上訴人自認在卷（見原審卷第28頁）。而兩
    造就上訴人已清償之金額為87萬3,000元乙情均不爭執（不
    爭執事項㈤），則本件借款金額140萬元，扣除上訴人已清償
    之87萬3,000元後，應尚有52萬7,000元之借款未清償【計算
    式：1,400,000元-873,000元=527,000元】。至被上訴人辯
    稱上訴人除前揭借款140萬元外，另又自願給被上訴人15萬
    元作為未如期還款造成困擾之補償，故簽發票面金額155萬
    元之系爭本票云云，此部分業經原審判決被上訴人敗訴，而
    被上訴人復未就此提起上訴，本院爰不另予敘述，附此敘明
    。
六、綜上所述，上訴人既因向被上訴人借款140萬元，而簽發系
    爭本票以為擔保，且被上訴人業舉證證明已交付借款，兩造
    復均不爭執上訴人已清償之金額為87萬3,000元，則上訴人
    尚餘有52萬7,000元未清償，則上訴人請求確認系爭本票於5
    2萬7,000元部分，對上訴人之債權不存在，為無理由。原審
    駁回上訴人之請求，於法並無違誤。上訴意旨指摘原判決不
    當，求予廢棄改判，為無理由，應駁回其上訴。
七、本件事證已臻明確，兩造其餘攻擊防禦方法及證據，核與判
    決之結果不生影響，爰不一一論列。
八、據上論結，本件上訴無理由，依民事訴訟法第436條之1第3
    項、第449條第1項、第78條，判決如主文。
中　　華　　民　　國    110    年    10    月    6    日
                  民事第二庭  審判長  法  官  林福來
　　　　　　　　　
                                      法  官  洪碧雀
　　　　　　　　　　　　　　　　　　　
                                      法  官  余玟慧
（本判決不得上訴。）
附表：
編號    發票日  票面金額 （新台幣）    到期日 票據號碼 001 105年1月17日 1,550,000元 107年1月17日 CH493153 
以上正本係照原本作成
中　　華　　民　　國　　110 　年　　10　　月　　12　　日
                                      書記官  于子寧